臺灣高雄地方法院刑事判決　　　　　　　100年度易字第568號
公　訴　人　臺灣高雄地方法院檢察署檢察官
被　　　告　劉明州
上列被告因贓物案件，經檢察官提起公訴（99年度偵字第29292
號），本院判決如下：
    主  文
劉明州無罪。
    理  由
一、公訴意旨略以：被告劉明州經營位在高雄市三民區○○○路
    173 之1 號之「聯美3C中古家電館」，明知另案被告韓振義
    （另經本院以100 年度簡字第2808號判處應執行有期徒刑6
    月）於民國99年6 月19日下午4 時許，騎乘機車載運而來之
    聲寶牌液晶電視機1 台【原購入價格約新臺幣（下同）1 萬
    8,888 元】，係來路不明之贓物，仍基於故買贓物之犯意，
    以遠低於市價之價格3,000 元，向韓振義買受後擺放館內，
    嗣於99年7 月間，以8,600 元售予不知情之麵包店負責人許
    瀚文。因認被告涉犯刑法第349 條第2 項之故買贓物罪嫌等
    語。
二、按被告以外之人於審判外之言詞或書面陳述，除法律有規定
    者外，不得作為證據；被告以外之人於審判外之陳述雖不符
    刑事訴訟法第159 條之1 至之4 等4 條之規定，經當事人於
    審判程序同意作為證據，法院審酌該言詞陳述或書面陳述作
    成時之情況，認為適當者，亦得為證據，刑事訴訟法第159
    條第1 項及第159 條之5 第1 項分別定有明文。查本件如後
    所引被告以外之人於審判外之陳述，檢察官、被告均同意有
    證據能力（見本院審易卷第54頁），本院審酌該等證據於作
    成時亦無任何不適當之情況，認作為本案證據應屬適當，故
    均具有證據能力。
三、又按犯罪事實應依證據認定之，無證據不得認定犯罪事實；
    不能證明被告犯罪者，應諭知無罪之判決，刑事訴訟法第15
    4 條第2 項、第301 條第1 項分別定有明文。又認定不利於
    被告之事實，須依積極證據，苟積極證據不足為不利於被告
    事實之認定時，即應為有利於被告之認定，更不必有何有利
    之證據；再犯罪事實之認定，應憑真實之證據，倘證據是否
    真實尚欠明確，自難以擬制推測之方式，為其判斷之基礎；
    刑事訴訟上證明之資料，無論為直接或間接證據，均須達於
    通常一般之人均不致有所懷疑，而得確信其為真實之程度，
    始得據為有罪之認定，若其關於被告是否犯罪之證明未能達
    此程度，而有合理懷疑之存在，致使無從形成有罪之確信，
    即不得遽為不利被告之認定；且以間接證據斷罪時，尤須基
    於該證據在直接關係上所可證明之他項情況事實，本乎推理
    作用足以確證被告有罪，方為合法，不得徒憑主觀上之推想
    ，將一般經驗上有利被告之其他合理情況逕予排除；因此，
    檢察官對於起訴之犯罪事實，應負提出證據及說服之實質舉
    證責任。倘其所提出之證據，不足為被告有罪之積極證明，
    或其指出證明之方法，無從說服法院以形成被告有罪之心證
    ，基於無罪推定之原則，自應為被告無罪判決之諭知，最高
    法院分別著有30年上字第816 號、32年上字第67號、53年台
    上字第656 號、76年台上字第4986號及92年台上字第128 號
    判例意旨可資參照。次按刑法第12條明定「行為非出於故意
    或過失者，不罰。過失行為之處罰，以有特別規定者，為限
    。」；第13條明定「行為人對於構成犯罪之事實，明知並有
    意使其發生者，為故意。行為人對於構成犯罪之事實，預見
    其發生而其發生並不違背其本意者，以故意論。」而刑法第
    349 條規定：「搬運、寄藏、故買贓物或為牙保者，處5 年
    以下有期徒刑、拘役或科或併科1,000 元以下罰金。」其中
    故買贓物以行為人明知為贓物而有償取得贓物之所有權始克
    成立（最高法院著有97年度台上字第3867號、83年度台上字
    第17號判決要旨可資參照），準此，故買贓物者，以明知並
    有意使其發生為其構成要件，如尚難認定其主觀上明知所收
    受之物係屬贓物，自不得遽以該罪相繩。
四、公訴意旨認被告涉有前開犯嫌，無非係以被告之供述、證人
    即被害人陳志弘、證人即另案被告韓振義、證人即員警郭立
    人分別於警詢、偵查中之證述，及竊盜案現場查訪表1 份、
    查獲照片2 張為主要論據。訊據被告固坦承有於上開時間、
    地點，以上開價格，收購上開電視，惟堅決否認有何故買贓
    物犯行，辯稱：伊正當經營中古家電買賣，售出價格還要扣
    掉經營開銷成本才有利潤，中古家電已經有用過，要賣超過
    一半價錢不容易，又因為前來選購二手電視之客人往往只在
    乎價格、外觀、影像畫面，不太在意品牌，比價時也不會用
    該台電視新品市價來參考，而係用大賣場裡最便宜的電視價
    格來比較，例如本件電視當時在大賣場新品市價約1 萬2,00
    0 元，但客人會認為他去買新電視最便宜不用9,000 元、還
    可以分期付款，故伊收購價格不能過高，以收購32吋液晶電
    視來說，如果是壞的，需要修理，收購價格約800 至1,500
    元，如果是好的，會多一倍約3,000 元，之後約會以6,000
    元左右價格賣出，還要扣掉經營開銷才有利潤，本件韓振義
    拿電視來時，伊有問電視來源，韓振義說係自己家裡不要的
    ，伊後來以8,000 元賣出，是包括安裝壁掛架及運送費用共
    約1, 500元在內，單純電視價格僅約6,500 元，收購價格3,
    000 元係合理價格，伊收購家電時不會要求出售者提供保證
    書，因伊轉賣給其他客人時即須自行負保固責任，保證書已
    無作用，伊不知上開電視係屬贓物等語。
五、查本件被告有於上開時間、地點，以上開價格，收購被害人
    陳志弘於99年3 月、4 月間以18,888元購入，嗣遭另案被告
    韓振義於99年6 月19日竊盜之上開電視等事實，業據被告、
    另案被告韓振義及證人陳志弘供承一致，復有查獲照片2 張
    附卷可憑（見警卷第1 至10、偵卷第22至23、30、33、38頁
    ），此部分事實堪以認定。故本件爭點厥為：被告主觀上是
    否明知上開電視係屬贓物而故買之？茲將本院得心證之理由
    析述如下：
  (一)證人即另案被告韓振義迭於警詢、偵查中證稱，及本院審理
    中結證：伊行竊陳志弘上開電視連同電源線1 條，上開電視
    約7 、8 成新，伊騎機車沿路尋找中古家電行，在高雄市○
    ○路、民族路口剛好看到「聯美3C中古家電館」掛有招牌，
    便入內詢價，當時店內有擺放其他舊電視，剛好有客人前來
    取貨，被告有問伊電視還很好為何要賣，伊說因為缺錢所以
    出脫，沒有說是偷來的，被告當場開啟電視測試良好後，向
    伊出價2 、3,000 元，伊覺得太低，請被告提高價錢，被告
    說沒辦法，伊想想可以接受，便同意以3,000 元價格出售，
    被告沒有開立收據或加以登載，伊也沒有要求被告開立收據
    ，拿了3,000 元就離開等語明確（見警卷第1 至2 頁、偵卷
    第23頁、本院易卷第32至38頁）。觀諸證人韓振義歷次證述
    ，可見其前往出售電視之際，店內陳設擺放老舊電視，且恰
    有其餘客人前來取貨，被告尚且詢問來源，並當場開啟電源
    檢視功能無誤後，始行估定價格，並無一語指涉曾以明示、
    默示等方式告知被告上開電視係屬贓物，此均核與被告始終
    堅稱係正當經營中古家電買賣等語，及提出卷附其所有「聯
    美3C家電館」名片1 張為憑（見警卷第14頁），相符無訛，
    本院並審酌證人韓振義為竊盜犯行後，始終坦承不諱，衡情
    已無藉由迴護被告作為掩飾自己犯行之動機，與被告亦素不
    相識，復到庭具結作證，以刑事責任擔保證言之真實性，是
    其憑信性甚屬可靠，所證情節應堪採信。本院復審酌經營收
    購、轉賣中古家電，與一般新品買賣不同，於收購舊品後，
    只求轉售圖利，於交易習慣應無再向出賣人要求保固、維修
    之可能，故僅須即時確認物品功能、外觀狀況良窳，尚無查
    核出賣人詳細年籍資料、聯絡方法之必要，且轉售他人即須
    自行負擔瑕疵擔保責任，故亦無向出賣人索取保證書之實益
    ，足見被告收購上開電視衡與一般中古家電買賣業者無異，
    自難遽認被告有何明知贓物而買受之故意。
  (二)公訴意旨雖以被告係依遠低於市價之3,000 元收購為其推論
    依據。惟按中古家電本因各該物品使用期間、新舊程度、保
    存情形、外觀、性能、品牌、規格、流通情形、轉售難易程
    度，甚至出賣人是否急欲出脫變現、買賣雙方交易談判能力
    之強弱等因素而有不同市場價格，就中古家電業者而言，尚
    無一定收購價格及計算標準可循；次就買受中古家電之消費
    者之動機立場而言，有因本身經濟能力考量、有因對欲購家
    電僅有基本低度功能需求，甚或因個人偏好等種種因素，不
    一而足，惟均對所購家電係中古、二手商品有所認識，故往
    往期待以明顯遠低於市價之價格購入，以滿足上開動機，自
    不願花費過多金額。是如經營中古家電業者於收購時，誤以
    接近該產品之新品市價或市場上具有相同替代功能之其他產
    品中最低價格加以收購，迫使日後須以能涵蓋經營開銷成本
    之更高價格出售賺取利潤，將導致乏人問津，無法成交，而
    產生滯銷、倉儲成本或折舊等損失，最終僅能賠錢脫手。查
    本件被害人陳志弘於99年3 月、4 月間，以約18,888元購入
    上開電視乙節，固據被害人於警、偵證述屬實（見警卷第7
    頁、偵卷第33頁），業如前述。惟查，被告於99年6 月19日
    以3, 000元向另案被告韓振義收購後，迄99年7 月間始以8,
    600 元轉售址設高雄市三民區○○○路470 號之中村屋麵包
    店負責人許瀚文，並安裝壁架於該店櫃臺側邊牆壁後，置於
    其上，供員工偶於上班時間或前來選購麵包之客人一時觀賞
    之用，此亦據被告供述及員警郭立人於99年11月8 日查訪許
    瀚文之紀錄1 紙記載一致（見偵卷第37頁），是被告轉售之
    價差至多僅約5,600 元（計算式8,600 ─3,000 ＝5,600 ）
    ，猶須扣除存貨期間之家電館內營運成本及被告自述貨品運
    送、安裝壁架費用合計約1,500 元等，始為其勞力支出之淨
    利，況上開買受用途係放置麵包店內，僅係供員工或客人一
    時觀賞，自對電視品牌、新舊程度需求不高，任一具有相同
    功能之二手產品均有替代效果，此亦為麵包店負責人願購入
    二手中古電視之交易動機，則設若被告當時未能與麵包店負
    責人達成買賣合致，或將延宕轉售牟利之時機，僅能另尋買
    主，此即二手中古家電買賣業者從事收購轉售所須考量之不
    確定因素，自難苛責被告得以更高價格收購及出售，是被告
    以3,000 元向另案被告韓振義收購其來有自，所辯堪可採信
    ，尚難單憑與被害人陳志弘購入價格18,888元有落差逕謂被
    告有何故買贓物之犯意。
  (三)綜上所述，公訴意旨所舉證據尚不足以證明被告對於其買受
    之上開電視係屬贓物一節有所認識，無從認定被告有「明知
    為贓物，仍故意買受」之主觀犯意，其行為即與故買贓物罪
    之構成要件有間。此外，復查無其他積極證據足資證明被告
    有何故買贓物之犯行，是公訴意旨所舉證據，在訴訟上之證
    明尚未達於通常一般之人均不致有所懷疑為真實之程度，自
    不能以推測或擬制之方法，為被告有罪之認定，揆諸首揭說
    明，則屬不能證明被告犯罪，自應為無罪之諭知。
據上論斷，應依刑事訴訟法第301 條第1 項，判決如主文。
本案經檢察官顏漢文到庭執行職務。
中    華    民    國  100     年    5     月    25    日
                  刑事第十四庭   審判長法  官  陳銘珠
                                       法  官  林揚奇
                                       法  官  李俊霖
以上正本證明與原本無異。
如不服本判決應於收受送達後10日內向本院提出上訴書狀，並應
敘述具體理由；如未敘述上訴理由者，應於上訴期間屆滿後20
日內向本院補提理由書（均須按他造當事人之人數附繕本）「切
勿逕送上級法院」。
中    華    民    國   100    年    5     月    25    日
                                       書記官  武凱葳